【裁判字號】    92,台上,6162
【裁判日期】    921106
【裁判案由】    職等罪
【裁判全文】
最高法院刑事判決                              九十二年度台上字第六一六二號
    上  訴  人  台灣高等法院台南分院檢察署檢察官
    被      告  丙○○
                戊○○
    右  一  人
    選任辯護人  林德昇律師
                羅振宏律師
    被      告  丁○○
    選任辯護人  葉榮棠律師
    被      告  乙○○
    選任辯護人  李家鳳律師
    被      告  甲○○
                己○○
右上訴人因被告等瀆職等罪案件，不服台灣高等法院台南分院中華民國九十一年四月
十八日第二審判決︵九十年度上訴字第一四六０號，起訴案號：台灣嘉義地方法院檢
察署八十九年度偵字第四四五０、四四八０、四四八一、四四八二號︶，提起上訴，
本院判決如左：
    主  文
原判決關於丙○○、戊○○、丁○○、乙○○、甲○○、己○○部分撤銷，發回台灣
高等法院台南分院。
    理  由
本件原判決以公訴意旨略以：(一)、緣永久營造有限公司︵下稱永久公司，負責人張永
輝已經原審判處罪刑確定︶於民國八十九年五月間，向第五河川局承攬位於嘉義縣番
路鄉、嘉義市之八掌溪仁義固床及後庄堤防修護工程，於同年五月四日開工。永久公
司將此工程中之消波塊混凝土灌漿作業交由三達土木包工業行︵下稱三達土木行︶承
作，雙方約定施工期間，均由永久公司負責指揮、監督施工。被告丙○○自八十九年
七月十三日起受僱於張永輝並擔任該工程工地監工，負責該工程進度、現場工人調度
、安全及施工品質，為從事業務之人，應注意於施工時所站位置在大水急沖而下時，
有無足夠時間通知在場工人安全撤離及注意氣象變化、預報天氣狀況，依當時客觀情
狀，又無不能注意情事，竟疏未注意。嗣於八十九年七月廿二日下午五時十五分許，
永久公司所僱工人劉智、劉吳梅桂及三達土木行所僱工人林中和、楊子忠等在嘉義縣
番路鄉八掌溪進行消波塊混凝土灌漿工程時，適八掌溪上游山中驟雨傾盆，引發山洪
遽沖而下，於同日下午五時廿三分許，洪水沖抵工地，張永輝所僱工人盧炳、鄭嘉文
、林桂蘭、呂躘聽聞﹁水來了﹂呼喊聲，因距岸邊僅約廿公尺，得以迅速逃至岸上，
而被害人劉智、劉吳梅桂、林中和、楊子忠四人，則因水已混濁湍急，淹沒消波塊，
復因恐踩入消波塊間之空隙︵消波塊間距約八十公分至一公尺︶，只能佇立於渠等所
立溪中之消波塊等待救援，至同日下午七時五分許，四人終因體力不支，為洪水吞噬
。嗣於八十九年七月廿三日上午十一時十分許，在嘉義市東區軍輝橋下八掌溪溪興段
，發現林中和已窒息死亡；同年七月廿四日下午二時卅五分許，在嘉義縣西區內里八
掌溪畔，發現劉智已窒息死亡；於同年七月廿五日下午四時許，在嘉義縣中埔鄉八掌
溪畔，發現劉吳梅桂已溺水死亡；於同年七月廿五日下午五時四十分，在嘉義縣番路
鄉○○○○○段，發現楊子忠已窒息死亡。因認被告丙○○涉犯刑法第二百七十六條
第二項之業務過失致人於死罪嫌。(二)、被告戊○○、丁○○分別為嘉義縣消防局中埔
分隊︵下稱中埔分隊︶分隊長、隊員，為從事消防及救援業務之人，於八十九年七月
廿二日下午五時廿四分許，嘉義縣消防局番路分隊︵下稱番路分隊︶隊員吳東和接獲
民眾林聰敏報案稱﹁八掌溪吳鳳橋下有人受困於溪中沙洲﹂。吳東和隨即通知中埔分
隊，請求支援及呈報嘉義縣消防局指揮中心，並隨即與番路分隊隊員林金輝攜帶救生
圈、繩索等物前往現場︵番路分隊未配有拋繩槍及拋繩筒︶。被告戊○○接獲番路分
隊請求支援，立即指派被告丁○○及隊員李炎秋、李玉忠、王松鑌︵該三人均係學習
消防隊員︶前往現場支援，戊○○應注意指示隊員，攜帶隊裡所配備拋繩筒︵八十一
年間配發，僅能使用一次︶及新式拋繩槍︵八十八年十一月間配發，能多次使用︶等
救援工具前往現場，依當時情形又非不能注意，竟疏於注意指示隊員，攜帶上開配備
，另資深隊員即被告丁○○亦應注意能注意，而疏未注意攜帶﹁拋繩筒及拋繩槍﹂馳
援；僅帶繩索、救生衣、救生圈、勾環等基本配備，駕駛救護車前往，於當日下午五
時四十分許，抵達事故現場，見受困工人劉智、劉吳梅桂、林中和、楊子忠受困於溪
中，因溪水暴漲迅速，水流湍急，無法使用救生衣、救生圈及救生繩等設備搶救，即
將當時狀況，利用無線電，回報待在中埔分隊長戊○○，請求其向嘉義縣消防局，申
派直昇機支援。詎戊○○接獲回報後，雖向嘉義縣消防局勤務指揮中心黃耀華請求空
中支援，仍疏未注意呼叫隊員，回隊部取﹁拋繩筒及新式拋繩槍﹂至現場，利用發射
繩索至對岸或受困人處，使受困人拉住繩索，避免被溪水沖走。而丁○○抵達現場後
，亦未注意親自或命學習消防隊員返回隊內拿取﹁拋繩槍及拋繩筒﹂，而僅待在現場
，苦等直昇機救援。嗣後，嘉義縣消防局竹崎分隊︵下稱竹崎分隊︶於同日下午五時
五十分接獲通報，分隊長李慶鍾立刻率領隊員林心彬、黃信還攜帶救生衣、繩索及拋
繩筒︵竹崎分隊未配有新式拋繩槍︶趕往現場，旋即使用拋繩筒發射，惟卻因故障，
無法擊發。而嘉義縣消防局民雄分隊︵下稱民雄分隊︶於同日下午五時五十五分接獲
通報，隊員王升志、鄭國詩、何建松、潭治平等人︵分隊長郭旭輝當時人在台北休假
中︶亦即刻攜帶﹁新式拋繩槍﹂、空氣瓶、救生衣、救生圈、繩索、無線電、探照燈
等配備，趨車趕往現場，於尋得河岸適當發射地點，準備發射拋繩槍之際，該四名工
人即被溪水沖走，因而溺斃。因認被告戊○○、丁○○涉犯刑法第二百七十六條第二
項之業務過失致人於死罪嫌。(三)、被告乙○○、甲○○分別為內政部消防署勤務指揮
中心︵下稱消防署勤務中心︶科長、技士，承辦有關全國災害搶救之指揮、調度、管
制、聯繫等事項，及核轉縣消防局指揮中心、向內政部警政署︵下稱警政署︶申請警
用直昇機等業務，為依據法令從事公務人員。詎渠等於八十九年七月廿二日，分任消
防署執勤官、執勤員勤務時，同日下午五時五十七分許，接獲嘉義縣消防局勤務指揮
中心︵下稱消防局︶執勤員黃耀華申請，以嘉義縣八掌溪上游山洪爆發，有四人受困
下游溪中，情況危急，亟待直昇機前往搶救，請核轉向警政署申請直昇機支援救災。
渠等明知對於災害發生有遏止職務，竟基於犯意聯絡，未依作業規定迅向警政署提出
申請，竟諉使消防局自行向警政署提出申請。嗣消防局遭拒後，乃轉向內政部警政署
空中警察隊台中第二分隊︵下稱空警台中二分隊︶及國軍搜救協調中心︵下稱國軍搜
救中心︶請求派遣直昇機援救，仍遭雙方相互推拒。復於同日下午六時廿三分許，嘉
義縣消防局黃耀華，再度請求被告乙○○、甲○○向警政署提出申請時，渠等二人仍
予推拒，依然要求消防局黃耀華自行申請，而消防局再度遭拒後，始再與台中第二分
隊、空軍四五五聯隊︵下稱海鷗部隊︶及國軍搜救中心聯繫，請求派遣直昇機援救，
惟再遭雙方相互推諉。斯時，消防局執勤員黃耀華迫於四處請求不得要領。乃於同日
下午六時四十三分許，三度再向被告乙○○、甲○○二人請求核轉向警政署申請。詎
渠等二人仍未置可否，未向黃耀華表示願核轉申請之意，而遲至同日下午六時五十三
分許，始以電話向警政署口頭提出申請。惟仍未依規定以正式申請表提出申請，嚴重
廢弛職務，致台中第二分隊及海鷗部隊直昇機始終未起飛前往救災。迨至同日下午七
時五分許，受困之劉智等四人，終因在洪水中苦撐近二小時，體力不支，為大水衝失
而溺斃，釀成重大災害。因認被告乙○○、甲○○共同涉犯刑法第一百三十條之廢弛
職務釀成災害罪嫌。(四)、被告己○○係台中第二分隊直昇機飛行員，為負有救災職務
之人員，於八十九年七月廿二日下午六時卅三分許，接獲該分隊值勤員許富凱，廣播
召集備勤機組人員，欲前往嘉義縣番路鄉、中埔鄉交界處之吳鳳橋下游八掌溪水域執
行，緊急救援四名受困沙洲民眾任務。被告己○○竟為圖免救援任務，指示副駕駛兼
當日值勤官左錫安，以飛航時間過久、天色已暗，無法作業為由，要求消防局執勤員
黃耀華，直接向海鷗部隊請求派機救援。迨同日下午六時五十分許，經黃耀華向海鷗
部隊請求支援遭拒後，再次向台中第二分隊請求派機救援。己○○始同意起飛前往援
救，而於同日下午六時五十七分許，以電話通知民用航空局台中機場管制台︵下稱台
中塔台︶，表示欲前往嘉義縣八掌溪水域救難，請求同意緊急放行，惟經黃耀華於同
日下午七時許，再向台中第二分隊確認，仍未起飛，致受困沙洲民眾劉智等四人，終
因體力透支而遭洪水沖走，相繼溺斃死亡。嗣黃耀華於同日下午七時六分許，電告台
中第二分隊值勤員許富凱稱：﹁受困沙洲民眾，已遭洪水沖走﹂，許富凱隨即以無線
電通知己○○表示受困民眾已遭洪水沖走，任務取消；己○○始知事態嚴重，竟為搪
塞責任，於同日下午七時八分許，向台中塔台請求開車滑出，並於同日下午七時十二
分十秒許起飛，旋於同日下午七時十二分廿秒許，通知台中塔台，表示任務取消，欲
返回降落，經台中塔台同意後，於同日下午七時十四分許落地，隨即於同日下午八時
許在台中分隊辦公室，虛構直昇機已於同日下午六時五十五分許起飛，尚未到彰化即
接獲通知任務取消返航等不實事項，填載於其職掌之飛行員飛行報告表、任務完成報
告表等公文書上，足生損害於主管機關對於飛航管制之正確性。因認被告己○○涉犯
刑法第一百三十條之廢弛職務釀成災害罪及同法第二百十三條之公務員職務上登載不
實文書罪嫌，此二罪犯意各別，應併合處罰云云。經審理結果，認被告等犯罪均不能
證明，因而維持第一審關於諭知被告等均無罪部分之判決，駁回檢察官在第二審之上
訴，固非無見。
惟查：(一)、原判決於張永輝部分之事實欄記載永久公司負責人張永輝於八十九年七月
十三日起，僱用被告丙○○擔任該工程工地監工，負責工程施工進度、現場施工、工
人調度、安全及施工品質等語︵見原判決第三頁︶；復於理由欄記載﹁雇主對於防止
水患引起危害，應有符合安全標準必要安全設備；雇主應依工作場所之危害性，設置
必要職業災害搶救器材，勞工安全衛生法第五條第一項第十一款及勞工安全衛生設施
規則第二百八十六條分別定有明文。張永輝既為勞工安全衛生法上所謂雇主，其於施
工現場未設置，足以防止水患引起危害所應有符合安全標準必要安全設備，及依工作
場所危害性，設置必要職災搶救器材；雇主張永輝既知悉於八掌溪汛期中工作，危險
性甚高，本應就汛期內可能發生各種狀況，做妥適防汛措施，及隨時注意氣象預報，
其竟僅提供現場工人每人長度僅約廿八公尺繩索，別無其他安全設備，致四名工人於
大水沖至時，僅能佇立消波塊上等待救援﹂等語，並判決論處張永輝業務過失致人於
死罪刑確定。而被告丙○○既負責工地現場施工之安全，自應檢視工地所配之安全設
備︵每人僅配發長約廿八公尺之繩索︶，是否足以應付發生之危害，此配發之安全設
備顯有不足，丙○○是否有向其雇主張永輝告知及請求加配安全設備之責任？有待研
求。又原判決雖認被告丙○○於發現洪水來臨，有站於高處並高喊﹁水來了﹂，促請
工人緊速逃離。然據林聰敏供稱﹁當天我有看到大水，水離現場很近，我聽到喊水來
，水已到工地前面………當我聽到喊水來，馬上轉過頭去看，看到時，水已到新的堤
岸邊︵即罹難者遇難時所立之處︶﹂︵見他字第一七七六號卷第二十四頁反面、第二
十九頁︶；證人即現場工人盧炳亦稱聽到喊水來了，至跑到岸邊，僅數秒鐘︵見他字
第一七七六號卷第十八頁反面︶；證人即現場工人呂躘亦稱從聽到喊大水來了，經約
十秒鐘，就沖到施工岸邊︵見他字第一七七六號卷第二十頁反面︶。渠等所證與證人
鄭嘉文供稱自丙○○見到水來而喊叫，至大水淹到施工處尚約有一分鐘云云，並不相
符。究竟丙○○所站位置與上開諸證人所立位置是否緊靠，上開諸證人與罹難者是否
緊鄰一起工作？如罹難者與其他工人之工作地點不相緊鄰，被告丙○○喊叫﹁水來了
﹂，其時間是否足供該罹難者逃離？原審未釐清真相，遽採鄭嘉文之證詞而為丙○○
有利之認定，亦有未合。(二)、被告戊○○、丁○○分別為嘉義縣消防局中埔分隊分隊
長、隊員，均為從事消防及救援之人。原判決係以案發地屬於番路分隊轄區，非中埔
分隊轄區，被告戊○○、丁○○僅係接獲通知前往支援，故本件雖有工人罹難，亦非
彼二人之職責範圍內，為其論斷之主要理由。惟查消防法第十六條規定各級消防機關
應設救災救護指揮中心，以統籌指揮、調度、管制及聯繫救災救護相關事宜。同法第
二十五條規定直轄市、縣︵市︶消防機關，遇有天然災害、空難、礦災、森林火災、
車禍及其他重大災害發生時，應即配合搶救與緊急救護。又同法第三十一條規定各級
消防主管機關，基於救災及緊急救護需要，得調度、運用政府機關、公、民營事業機
構消防、救災、救護人員、車輛、船舶、航空器及裝備。本件案發地在八掌溪吳鳳橋
下之溪中沙洲，即嘉義縣番路鄉近與中埔鄉交界處，雖屬於番路分隊轄區，但距中埔
分隊僅數分鐘車程，被告戊○○、丁○○既受請求支援，依前述消防法之規定，自有
配合搶救之責。又彼等於抵達事故現場時，為當日下午五時四十分許，距罹難者罹難
時︵當日下午七時五分許︶，仍有將近一小時半之時間，如於抵達現場，見狀能即時
返回隊內或命隊員返回隊內取配用之拋繩筒、拋繩槍搶救，是否能免除此災禍。原判
決未就消防法上開規定，說明何以被告戊○○、丁○○仍無責任之理由，自有判決理
由不備之違法。(三)、查消防機關申請使用警政署警用直昇機時，於正常程序，須由其
上級機關核轉，以正式申請書表，向內政部警政署提出申請，此觀之內政部警政署八
十八年十月廿八日警署交字一二九六八０號函頒﹁內政部警政署警用直昇機申請審
查作業規定﹂第肆條之規定即明︵見偵字第四五五五號影印卷第四十二頁︶。準此而
言，各縣市消防局於須申請使用直昇機時，其核轉單位係內政部消防署。雖各縣市消
防局於申請使用警政署警用直昇機時，如屬時間急迫案件，縣市消防局可直接以傳真
或電話，向警政署勤務指揮中心提出申請，不必經由消防署核轉警政署程序，以爭取
時效。但消防署執勤官於縣市消防機關向其核轉申請使用警政署警用直昇機時，無論
是否屬於時間急迫案件，自應即刻向警政署核轉申請，不得以屬於時間急迫案件，而
推諉由各縣市消防局直接向警政署勤務指揮中心提出申請。本件被告乙○○、甲○○
於八十九年七月廿二日分別擔任消防署總值日官、執勤員，自有於縣市消防機關申請
使用警政署警用直昇機時，依上開規定向警政署核轉申請之責。原判決卻認被告乙○
○、甲○○雖分別擔任消防署總值日官、執勤員，但本件屬於時間急迫案件，則被告
乙○○、甲○○於接獲嘉義縣消防局勤務指揮中心執勤員黃耀華向消防署核轉申請警
用直昇機支援救災，未即刻受理，諉由嘉義縣消防局直接向內政部警政署提出申請，
並不違法云云，並以此資為論斷被告乙○○、甲○○無罪之理由之一，其論斷理由非
無可議。(四)、被告己○○於當日下午六時卅三分許，接獲該分隊值勤員許富凱廣播召
集備勤機組人員，欲前往嘉義縣番路鄉、中埔鄉交界處之吳鳳橋下游八掌溪水域執行
，緊急救援四名受困沙洲民眾任務；惟被告己○○竟為圖免救援任務，指示副駕駛兼
當日值勤官左錫安，以飛航時間過久、天色已暗，無法作業為由，要求消防局執勤員
黃耀華，直接向海鷗部隊請求派機救援；迨同日下午六時五十分許，經黃耀華向海鷗
部隊請求支援遭拒後，再次向台中第二分隊請求派機援救，己○○始同意起飛前往援
救，乃於同日下午六時五十七分許，以電話通知民用航空局台中機場塔台，表示欲前
往嘉義縣八掌溪水域救難，請求同意緊急放行；然經黃耀華於同日下午七時許再向台
中第二分隊確認，仍未起飛，嗣黃耀華於同日下午七時六分許電告台中第二分隊值勤
員許富凱稱﹁受困沙洲民眾，已遭洪水沖走﹂，許富凱隨即以無線電通知己○○表示
受困民眾已遭洪水沖走，任務取消等情，已據左錫安證述明確，復經許富凱、黃耀華
於檢察官偵查中證述屬實，並有公務電話紀錄表可稽︵見偵字第四四八一號卷第三十
六頁至第四十四頁︶；又依台中機場塔台飛航動態紀錄表記載航管員目視己○○所駕
駛飛機之起飛關艙時間為當日下午七時十分，落地關車時間為當日下午七時十五分︵
見偵字第四四八一號卷第五十一頁︶，另台中塔台管制經過報告表、管制經過錄音抄
件紀錄，其起飛時間為當日下午七時十二分，落地時間為當日下午七時十四分︵見偵
字第四四八一號卷第五十八、六十一、六十二頁︶。而己○○所記載之起飛離地時間
係當日下午六時五十五分，落地時間為下午七時十五分許︵見偵字第四四八一號卷第
三頁︶，與前述實際情形並不相符，被告己○○是否廢弛職務而釀成災害？是否為掩
飾其怠忽職守之責，而故意於所掌文書內登載不實？尚非全無疑義，原判決未就上述
不利於被告己○○之證據，說明何以不足採之理由，遽為有利之認定，亦有判決理由
不備之違法。檢察官上訴指摘原判決不當，非無理由，應認原判決關於被告等部分有
撤銷發回更審之原因。
據上論結，應依刑事訴訟法第三百九十七條、第四百零一條，判決如主文。
中      華      民      國    九十二    年     十一     月      六      日
                              最高法院刑事第十二庭
                                  審判長法官  陳  正  庸
                                        法官  賴  忠  星
                                        法官  王  居  財
                                        法官  張  清  埤
                                        法官  林  開  任
      右正本證明與原本無異
                                              書  記  官
中      華      民      國    九十二    年     十一     月     十七     日


司法院資訊處製作；財團法人民間司法改革基金會備份。
